【裁判字號】    94,勞簡上,2
【裁判日期】    950111
【裁判案由】    給付薪資等
【裁判全文】
臺灣屏東地方法院民事判決             94年度勞簡上字第2號
上  訴  人  甲○○
訴訟代理人  黃光宇律師
被上訴人    鍾瑞嶂即國仁醫院
訴訟代理人  邱芬凌律師
複  代理人  孔福平律師
上列當事人間請求給付薪資等事件，上訴人對於中華民國94年2
月5 日本院93年度屏勞簡字第5 號第一審判決提起上訴，本院於
民國94年12月28日言詞辯論終結，判決如下：
    主      文
原判決關於駁回上訴人下列第二項之訴部分，及其訴訟費用之裁
判均廢棄。
被上訴人應給付上訴人新台幣柒萬捌仟肆佰零玖元，及自民國九
十三年十二月三日起至清償日止，按週年利率百分之五計算之利
息。
其餘上訴駁回。
第一、二審訴訟費用由被上訴人負擔四分之一，餘由上訴人負擔
。
    事實及理由
一、上訴人起訴主張：其於民國91年3 月14日起，即受僱於被上
    訴人之醫療事務部擔任電腦書記之職務，兩造於93年5 月6
    日簽立聘僱合約書，僱傭期間為93年6 月1 日起至94年5 月
    31日止（下稱系爭契約）。又上訴人於93年10月7 日，受訴
    外人劉淑鳳即被上訴人住院病患徐進發之家屬委託詢問病人
    目前是否能出院，上訴人遂以電話詢問訴外人高玲蘭即被上
    訴人之住院醫師後，隨即將訴外人高玲蘭醫師之回覆告知病
    患家屬，並未洩漏醫院之機密。詎被上訴人竟於同年10 月
    14日召開人評會，並於同年10月15日以國仁醫字第930307號
    公告（下稱系爭公告），將上訴人記小過1 次，並調整職務
    改任環保課垃圾分類員，與原從事之電腦書記工作差異甚大
    ，是被上訴人擅自調動上訴人工作職務範圍，並非因企業經
    營需要及人力調整之故，乃是欲對上訴人處分之緣故，且縱
    使上訴人確有洩露公務機密之情事，依據被上訴人所訂立之
    人事規章第36條第7 款之規定，僅能將上訴人記大過以作為
    處分，並不能任意將上訴人調職，故被上訴人將上訴人調職
    之行為顯然已違反勞動契約規定，致上訴人之權益及名譽受
    損。上訴人遂於同年月15日下午開始休假，至同年10月19
    日便以存證信函通知被上訴人依法終止系爭契約之意思表示
    ，並非無故曠職3 日，爰依法請求被上訴人應給付上訴人93
    年10月份之未領薪資新台幣（下同）14,738元、資遣費63,6
    71元、精神慰撫金121,591 元及被上訴人應為回復名譽之適
    當處分等語，並於原審聲明：被上訴人應給付上訴人300,00
    0 元，及自起訴狀繕本送達翌日即93年12月3 日起算之法定
    遲延利息；被上訴人應在院內所有公佈欄以14號字體及Ａ4
    版面篇幅（長30公分、寬22公分）刊登道歉啟事。
二、被上訴人則以：上訴人受訴外人劉淑鳳即青山養護中心老闆
    娘之委託向醫師詢問病情，並為上開非屬病患之人調閱醫院
    內部電腦資料，且隨即告知訴外人劉淑鳳該病患之病情，顯
    然違反人事管理規則第36條之規定，經被上訴人召開人評會
    調查後，發覺上訴人確實失職違背職務，而依據上揭人事管
    理規則之規定，本應以記大過方式處分，惟念及上訴人係屬
    初犯，故僅以記小過方式處分，並調整職務改任相同薪資之
    環保課垃圾分類員，從事類似書記性質之工作，負責向主管
    機關申報所統計記錄之污染廢棄物數量，並無違反勞動契約
    。詎上訴人自收受上開人事命令後，即開始休假至93年10月
    19日止，嗣後未辦理續假，竟自行發函通知被上訴人終止系
    爭勞動契約，故被上訴人方於93年10月25日以上訴人無正當
    理由曠職達3 日以上為由，予以免職，且依據系爭契約第5
    條之規定，因上訴人中途違約離職，所以不得請求給付10月
    份未領之薪資，故上訴人請求給付未領薪資及資遣費，並無
    理由，且因被上訴人無任何侵權行為，上訴人請求慰撫金及
    回復名譽公告，亦屬無理由等語，資為抗辯，並於原審聲明
    ：上訴人原審之訴駁回；如受不利判決，願供擔保請准宣告
    免為假執行。
三、原審判決結果認為：(一)上訴人於任職期間任意私自將本應保
    守之病人病情等相關資料外洩，是其行為顯係違背被上訴人
    之人事管理規則。(二)被上訴人因上訴人上開違背人事管理規
    則，洩漏公務機密之行為，故將上訴人記小過1 次，並調整
    職務改任相同薪資之同屬書記工作之環保課垃圾分類員，並
    無違背系爭契約，致有損害上訴人權益之情事。(三)上訴人於
    僱傭期間內，中途終止系爭契約，隨即離職，即屬於中途違
    約離職，依據系爭契約之約定，上訴人不得請求給付未領薪
    資14,738元。(四)上訴人既係自行違約離職，則上訴人不得請
    求資遣費、精神慰撫金及回復名譽之處分。上訴人不服原判
    決，提起上訴，於本院聲明：(一)原判決廢棄。(二)被上訴人應
    給付上訴人300,000 元，及自起訴狀繕本送達翌日起至清償
    日止，按週年利率百分之5 計算之利息；被上訴人應撤銷國
    仁醫字第930307號人事公告，並在院內所有公佈欄以14 號
    字體及Ａ4 版面篇幅（長30公分、寬22公分）刊登內容為「
    本院前於93年10月14日以國仁醫字第930307號公告員工甲○
    ○因違反人事規章第36條之第7 項『失察情事有具體事實』
    第8 項規定『洩漏公務機密』等事，現已證明並非事實，特
    此公開道歉」之啟事乙則2 天；被上訴人於本院聲明：上訴
    駁回。
四、查上訴人自91年3 月14日起，即受僱於被上訴人之醫療事務
    部擔任書記職務，並於93年5 月6 日簽立系爭契約書，且上
    訴人受僱於被上訴人期間每月薪資為24,047元。惟上訴人於
    93年10月7 日，因訴外人劉淑鳳委託，由電腦查悉被上訴人
    醫院病患徐進發之住院資料，且向訴外人醫師高玲蘭詢問該
    病患病情後，向訴外人劉淑鳳回報。旋經被上訴人公告以「
    違反人事規章第36條第7 項『失察情事有具體事實』、第8
    項規定『洩漏公務機密』」為由，將上訴人記小過並調動職
    務為環保課垃圾分類員。上訴人遂於93年10月15日公告當日
    下午開始即未上班，並於93年10月19日將終止勞動契約之意
    思通知被上訴人，而被上訴人並未發給上訴人93年10月份之
    薪資等情，有勞保資料卡影本、人事命令公告影本、員工聘
    僱合約書影本、存證信函影本及土地銀行活期儲蓄存款影本
    各1 份附卷可稽（見原審卷宗第12頁至19頁、第22頁至23
    頁），復為兩造所不爭執，應堪信為真實。
五、本院於94年5 月31日行爭點整理程序，本件兩造間之爭點為
    （一）被上訴人調整上訴人職務之處分是否違反法令或兩造
    間系爭契約之規定？其公告記小過處分並調職對上訴人名譽
    是否構成不法侵害？（二）如上訴人終止契約有效，其所得
    請求計算資遣費之期間為何？茲析述本院之見解如下。
六、被上訴人調整上訴人職務之處分是否違反法令或兩造間系爭
    契約之規定？其以系爭公告公佈對上訴人記小過處分並調職
    之行為對上訴人名譽是否構成不法侵害？
（一）按系爭契約書第2 條約定：「乙方在職期間應熟悉甲方人
      事管理規則中之一切規定，並遵守之。如乙方有違反情事
      ，情節重大或不法行為時，乙方願意負賠償或法律責任。
      」；又人事管理規則第2 章第7 條及第8 條第5 款亦約定
      ：「員工於任職期間應遵守醫院紀律及一切規章，嚴守職
      務之機密，並忠誠執行職務。」、「員工有尊重病人隱私
      及保守業務秘密之義務。」等語，此有兩造所不爭執之聘
      僱合約書影本及人事管理規則影本各1 份附卷可稽（見原
      審卷宗第50至53頁）。經查，上訴人既於原審自承：「我
      是有受劉淑鳳委託詢問病人的病情... 我的職務內容是依
      醫生處方鍵入電腦、批價。劉淑鳳是病患家屬的鄰居，他
      是我的朋友」、「（劉淑鳳是安養中心的老闆娘？）劉淑
      鳳是」等語（見原審卷宗第42頁）；且參上訴人於其手寫
      資料上係表明：「93年10月7 日接到朋友劉淑鳳的手機電
      話，劉說：鄰居有位朋友的父親一直找他們安養院，看能
      不能把他父親接回安養院，且劉的丈夫也曾經進入ＩＣＵ
      看過這個病人，劉她想在確定這位病人的病情，在接手機
      的同時，我也察看了一些電腦確實如她所述係在ＩＣＵ」
      、「上班後我就打電話給ＩＣＵ的高醫師」、「一段時間
      後劉又再度來電，問詢問的如何，我就將高醫師的話簡單
      轉述」、「我不認識這位病人甚至家屬」、「事後我才瞭
      解到，我的朋友劉淑鳳他們跟真善美有何合作關係，只要
      在國仁的安養院病人，就委託真善美照顧，所以安養院才
      通知真善美去處理這件事」等語，有兩造所不爭執之手寫
      資料影本1 份在卷足憑（見原審卷宗第54頁），則可得知
      上訴人確係接受訴外人劉淑鳳之委託，直接在其職務上可
      接觸之電腦資料，自行查詢與其職務內容無關之病人病情
      相關資料，並直接向醫師詢問病人病情後，隨即將上開與
      其職務內容無關之病情資訊告知並非病患或病患家屬之訴
      外人劉淑鳳等事實，惟依據首揭約定，上訴人既然在被上
      訴人醫院擔任電腦書記之職務，則應當遵守人事管理規則
      之相關規定，於任職期間遵守醫院紀律及一切規章，嚴守
      職務之機密，並忠誠執行職務，但上訴人於任職期間竟任
      意私自將本應保守之病人病情等相關資料外洩，是上訴人
      前開行為顯係違背上開人事管理規則，合先敘明。
（二）次按因故意或過失，不法侵害他人之權利者，負損害賠償
      責任；又不法侵害他人之身體、健康、名譽、自由、信用
      、隱私、貞操，或不法侵害其他人格法益而情節重大者，
      被害人雖非財產上之損害，亦得請求賠償相當之金額。其
      名譽被侵害者，並得請求回復名譽之適當處分，民法第18
      4 條第1 項前段、第195 條第1 項，分別定有明文，是得
      以名譽權遭受侵害為由，主張侵權行為損害賠償之前提，
      係受害人之名譽確實因為他人之不法行為而受到侵害。經
      查，雖上訴人主張：被上訴人對上訴人之處分均未經證實
      及提出明確具體證據，即遽然對全院公告，已對上訴人造
      成重大傷害，在精神上、生活上及經濟上造成無可言諭之
      傷害及痛苦云云，但如前所述，上訴人確實於任職期間私
      自將本應保守之病患病情等相關資料外洩，已違反人事管
      理規則要求員工於任職期間應嚴守職務之機密等相關規定
      ，則被上訴人將因上訴人未保守職務上之機密，而對其處
      分之情形加以公告，並非屬不法侵害上訴人名譽之行為，
      且由系爭公告之內容觀之（見原審卷宗第14頁），可知系
      爭公告除說明上訴人所違反之相關人事規定及對其所為之
      處分外，並未有任何使上訴人之名譽受到損害之不實內容
      存在。綜上，上訴人此部分之主張，與法未合，尚難採信
      。
（三）惟按雇主調動勞工是否合法，須參考5 項原則，即一、基
      於企業經營上所必須。二、不得違反勞動契約。三、對勞
      工薪資及其他勞動條件未做不利益變更。四、調動後工作
      與原有工作性質為其體能及技術所可勝任。五調動地點過
      遠，雇主應予必要協助（內政部74年9 月5 日74臺內字第
      328433號函釋參照）。經查，上訴人主張被上訴人擅自調
      動上訴人工作職務範圍，由原從事之電腦書記工作改任環
      保課垃圾分類員，並非因企業經營需要及人力調整之故，
      乃是欲對上訴人處分之緣故，且兩者不論名稱及工作內容
      ，均有相當大之差異，故被上訴人將上訴人調職之行為顯
      然已違反法令及勞動契約之規定等語，雖遭被上訴人以前
      詞否認，惟證人乙○○即被上訴人之環保組長到庭結證稱
      ：「（全院之清潔工作有無外包？）沒有，皆由環保組處
      理。」、「（除了你之外，其他17位負責之工作及職稱為
      何？）其他的人職稱都一樣，都稱為環保組之員工，...
      ，他們的工作內容主要是清潔工作，... ，每個員工原則
      上負責兩層樓，全部之清潔工作都要做。」、「（你主管
      有無告知所要調來的人，要如何安排工作？）必須他來向
      我報到，我才能幫他安排。」、「（被上訴人訴訟代理人
      ：主管有無說是何人要來幫忙？）主管有拿公文給我，也
      有告訴我幫忙的名字叫甲○○還是巴玫什麼的。」等語綦
      詳（見本院卷宗第204 頁、第207 頁），顯然除組長乙○
      ○外，其餘環保組之員工無例外地均從事清潔之工作，且
      於調動上訴人職務之際並未規劃上訴人從事與其他環保組
      員工不相同之工作，況證人乙○○另結證稱：「（除管理
      清潔工作外，你還負責哪些工作？）我還負責垃圾分類之
      工作，... ，但我因沒有讀書，經常找公務鍾先生幫我上
      網做垃圾分類。」、「（你有屬於自己之辦公室，或者是
      電腦可以做垃圾分類之工作？）辦公桌是有，但沒有電腦
      ，上網工作的部分是請鍾先生用他辦公室之電腦幫我作。
      」、「（上訴人訴訟代理人：到目前你的辦公室有無裝設
      電腦？有無人專門做垃圾分類之工作？）到目前還是沒有
      裝設電腦，也沒有人為我打電腦之工作，我還是請鐘先生
      幫忙」、「（上訴人訴訟代理人：上網上傳資料之工作多
      久做一次？）感染的好像是兩天一次，垃圾好像是每天一
      次」等語（見本院卷宗第205 頁、第207 頁、第208 頁、
      第209 頁），可知被上訴人醫院之申報垃圾及感染物工作
      僅需1 至2 天申報1 次即可，似不用專人負責該項工作，
      況目前被上訴人醫院尚未設有專門負責該項工作之員工，
      但仍可順暢的進行該項工作，顯然沒有將上訴人調任至環
      保科擔任專門從事申報工作人員之必要，且時至今日，被
      上訴人亦無準備必要之電腦設備專供向主管機關申報之用
      ，是被上訴人辯稱：上訴人調動後之職務仍為書記性質，
      並非粗重之工作，此為其體力及技術所能勝任，且係根據
      整體人力規劃所為之調動，並無違反任何勞動契約，亦未
      違反勞動基準法第14條等語，顯無可採，且由被上訴人所
      提出之國仁醫院甲○○調任職務過程報告1 紙觀之（見本
      院卷宗第186 頁），可知顯係因應本件訴訟方才製作，亦
      不足為被上訴人有利之證明。是以，縱使被上訴人將上訴
      人由原從事之書記工作調任為環保科垃圾分類員，薪資沒
      有改變，但兩種工作在體力之負擔及技術之要求上有著截
      然不同之要求，是被上訴人對上訴人之調職處分對上訴人
      之工作內容及勞動條件方面有著相當大之不利益更動，亦
      非基於企業經營上所必須，依據首揭說明，被上訴人調整
      上訴人職務之處分尚非適法。
（四）從而，被上訴人調整上訴人職務之處分確實違反法令或兩
      造間勞動契約之規定，但其以系爭公告宣布將上訴人記小
      過處分並調職之行為，對上訴人名譽並未構成不法侵害。
七、如上訴人終止系爭契約有效，其計算所得請求之資遣費之期
    間為何？
（一）按勞動契約，分為定期契約及不定期契約。臨時性、短期
      性、季節性及特定性工作得為定期契約；有繼續性工作應
      為不定期契約，勞動基準法第9 條第1 項定有明文。又臨
      時性工作，係指無法預期之非繼續性工作，其工作期間在
      6 個月以內者；短期性工作，係指可預期於6 個月內完成
      之非繼續性工作；季節性工作，係指受季節性原料、材料
      來源或市場銷售影響之非繼續性工作，其工作期間在9 個
      月以內者；特定性工作，係指可在特定期間完成之非繼續
      性工作，勞動基準法施行細則第6 條亦有明定。本件上訴
      人自91年3 月14日起即受僱於被上訴人醫院，至93年10月
      19日止，其工作期間係不間斷長達2 年7 月5 日，此為兩
      造所不爭，故上訴人之工作有繼續性之性質，當無疑義，
      依據上揭說明，兩造間之勞動契約屬不定期契約，應可確
      信，附此敘明。
（二）次按雇主違反勞動契約或勞工法令，致有損害勞工權益之
      虞者，勞工得不經預告終止契約；第17條規定於本條終止
      契約準用之，勞動基準法第14條第1 項第6 款及第4 項定
      有明文。然查，如前所述，被上訴人違反法令及兩造間系
      爭契約之規定調整上訴人職務，有損上訴人之權益在先，
      嗣後上訴人才向被上訴人為終止系爭契約之意思表示等情
      甚為明確，是上訴人確已有效終止系爭契約，則本件被上
      訴人於本院審理時辯稱：上訴人於休假期滿未上班亦未辦
      理續假，被上訴人方以其無正當理由曠職3 日為由予以免
      職，依法無庸發給資遣費云云，顯難採信，是依據上揭法
      律規定，上訴人自得準用勞動基準法第17條之規定向被上
      訴人請求資遣費。
（三）又按雇主依第16條終止勞動契約者，應依下列規定發給勞
      工資遣費：(1)在同一雇主之事業單位繼續工作，每滿1 年
      發給相當於1 個月平均工資之資遣費，(2)依前款計算之剩
      餘月數，或工作未滿1 年者，以比例計給之。未滿1 個月
      者以1 個月計，勞動基準法第17條亦定有明文。經查，上
      訴人自91年3 月14日到職起，於93年10月19日終止系爭契
      約離職止，在被上訴人處繼續工作之年資達2 年7 月5日
      ，且受僱於被上訴人期間每月平均薪資為24,047元，故依
      據前開說明，上訴人最高可請求2 又3 分之2 個月之平均
      工資做為資遣費，共計64,125元（24,047×8 ／3 ＝64,
      125）， 在此範圍內，上訴人僅請求63,671元之資遣費及
      自起訴狀繕本送達被上訴人翌日即93年12月3 日起至清償
      日止，按週年利率百分之5 計算之利息，自屬有據，應予
      准許。
八、上訴人另主張被上訴人應將93年10月份未領之薪資給付與上
    訴人等語，雖被上訴人辯稱：依據系爭契約書第5 條規定，
    本件上訴人係中途違約離職，當月薪資應予停發云云。惟查
    ，上訴人係依法終止系爭契約，並非自身違約離職，自應無
    系爭契約書第5 條規定之適用，是被上訴人此部分所辯，容
    有誤會，尚難採信，故上訴人係於93年10月19日方終止與被
    上訴人簽訂之系爭契約，則被上訴人仍應給付上訴人於93年
    10月1 日起至93年10月19日止之10月份薪資，共計14,738元
    （24,047×19／31＝14,738），及亦自93年12月3 日起至清
    償日止，按週年利率百分之5計算之利息。
九、綜上所述，上訴人既已依勞動基準法第14條第1 項第5 款終
    止兩造勞動契約，則被上訴人自應依同法第17條之規定給付
    上訴人資遣費63,671元，與上訴人依法終止系爭契約前，尚
    未領取之薪資14,738元，及均自93年12月3 日起自清償日止
    ，按法定利率計算之利息，原審就上開部分判決上訴人敗訴
    ，容有未洽，上訴意旨指摘原判決此部分不當，求予廢棄改
    判，為有理由，爰由本院廢棄改判如主文第2 項所示。另上
    訴人主張被上訴人應給付侵權行為慰撫金12,591元與刊登道
    歉啟事，及其他未據陳述究屬何損害之金額100,000 元部分
    ，於法無據，業如前述，原判決為上訴人敗訴之判決，經核
    並無違誤，上訴意旨求予廢棄改判如其上訴聲明所示，為無
    理由，應駁回其上訴。
十、本件事證已臻明確，兩造其餘攻擊防禦方法及舉證，核與本
    件判決結果無影響，爰不一一加以論列，附此敘明。
據上論結，本件上訴為一部有理由，一部無理由，依民事訴訟法
第436 條之1 第3 項、第450 條、第449 條第1 項、第79條，判
決如主文。
中    華    民    國    95    年    1    月    11    日
                  民事第二庭    審判長法  官  阮世賢
                                      法  官  林孟和
                                      法  官  葉力旗
正本係照原本作成。
本判決不得上訴。
                                      書記官  謝天祥
中    華    民    國    94    年    1    月    11    日


司法院資訊處製作；財團法人民間司法改革基金會備份。
